臺灣高等法院民事判決　九十年度重勞上字第一三號
　　　上　訴　人　元大京華證券股份有限公司
　　　法定代理人　杜麗莊
　　　被上訴人　　甲○○
　　　　　　　　　巳○○
　　　　　　　　　己○○
　　　　　　　　　地○○
　　　　　　　　　子○○
　　　　　　　　　壬○○
　　　　　　　　　酉○○
　　　　　　　　　丑○○
　　　　　　　　　戌○○
　　　　　　　　　未○○
　　　　　　　　　卯○○
　　　　　　　　　丙○○
　　　　　　　　　辰○○
　　　　　　　　　乙○○
　　　　　　　　　天○○
　　　　　　　　　亥○○
　　　　　　　　　丁○○
　　　　　　　　　辛○○
　　　　　　　　　宇○○
　　　　　　　　　戊○○
　　　　　　　　　癸○○
　　　　　　　　　午○○
　　　　　　　　　申○○
　　　　　　　　　寅○○
　　　　　　　　　庚○○
右當事人間給付資遣費事件，上訴人對於中華民國九十年八月六日臺灣臺北地方法院
九十年度勞訴字第六號第一審判決提起上訴，本院判決如左：
    主    文
上訴駁回。
第二審訴訟費用由上訴人負擔。
    事實及理由
一、本件被上訴人主張：伊等原係京華證券股份有限公司（下稱京華公司）所屬員工
    ，京華公司於民國八十九年七月一日與元大證券股份有限公司（下稱元大公司）
    合併，而以元大公司為存續公司，及經更名後之元大京華證券股份有限公司（下
    稱元京公司）。於上揭公司合併過程中，京華公司對於不接受留用於存續公司之
    員工，不願給付資遣費，伊等於八十九年六月分別寄發存證信函予京華公司，表
    示依勞動基準法規定，終止勞動契約，並請求給付資遣費等情事，但京華公司未
    予給付，並因與元大公司合併後而消滅。伊等乃申請台北市政府勞工局就前揭爭
    議嘗試調解，並於八十九年七月三十一日在台北市政府勞工局協調解決方法，然
    元大公司仍不願給付資遣費，致調解未能成立，為此依勞動基準法第十一條第一
    款、第十四條第一項第六款、第四款、第十七條、第二十條之規定終止契約，並
    請求上訴人給付資遣費等語。原審准被上訴人所請，判決上訴人應給付被上訴人
    如附表壹所示之金額本息。被上訴人並於本院答辯聲明：駁回對造之上訴。
二、上訴人則以：伊係依公司法之相關規定合併，並未違反勞動契約專屬性或勞工法
    令，被上訴人自無由依勞動基準法第十四條第一項第六款有所請求，而勞動基準
    法第二十條係規定「事業單位改組或轉讓時」並不包括公司合併；縱認包括公司
    合併之情形，亦因伊公司對被上訴人均已依法留用，被上訴人因個人因素拒絕留
    用，當無適用或類推適用勞動基準法第二十條規定之餘地各等語，資為抗辯。
三、查被上訴人主張伊原為京華公司之員工，京華公司與元大公司合併，京華公司就
    應否給付資遣費曾函請行政院勞工委員會解釋，該會持肯定見解，惟京華公司並
    未給付資遣費，伊乃申請台北市政府勞工局協調解決未果等事實，業據提出行政
    院勞工委員會（下稱勞委會）八十八年十二月三十日台八十八勞資二字第五五九
    九二號函、台北市政府勞工局八十八年十二月三十一日北市勞二字第八八二四三
    三二○○○號函、台北市政府八十九年八月三日府勞二字第八九○六九六二六○
    ○號函等件為證（見原審卷第十六頁至二十頁），並為上訴人所不爭執，被上訴
    人此部分之主張，自堪信為真實。
四、本件兩造之爭執，厥在於被上訴人於京華公司合併後，得否適用或類推適用勞動
    基準法第二十條規定，請求上訴人給付資遣費。
五、被上訴人於京華公司合併後，得依勞動基準法第二十條規定，請求上訴人給付資
    遣費。茲分述之：
  (一)公司合併屬於勞動基準法第二十條所稱「事業單位改組或轉讓」之情形：
    按公司合併係二個或二個以上之公司，訂立合併契約，依公司法之規定，免經清
    算程序，歸併成一個公司之行為，其原有之一以上之公司從而消滅，而消滅公司
    之權利義務概括由合併後存續或另立之公司承受。再勞動基準法第二十條所稱之
    「事業單位改組或轉讓」，如事業單位為公司組織者，係指事業單位依公司法之
    規定變更其組織或合併或移轉其營業、財產而消滅其原有之法人人格，另立新之
    法人人格而言（最高法院八十四年台上字第九九七號判決意旨參照）。且主管機
    關行政院勞工委員會亦認勞動基準法第二十條所稱之「事業單位改組或轉讓」，
    係指事業單位依公司法之規定變更組織型態，或其所有權（所有資產、設備）因
    移轉而消滅其原有之法人人格，亦有該會台（七七）勞資二字第一二九九二號函
    、台（七八）勞資二字第一七九四七號函及台（八○）勞資二字第三○四九一號
    等函可參，上訴人就此函示亦不爭執。經查，本件被上訴人原為京華公司所屬員
    工，惟京華公司業於八十九年七月一日為元大公司所吸收合併，並經更名為元大
    京華公司，此為兩造所不爭執，故京華公司既於公司合併後為消滅公司，則權利
    義務概括由合併後存續之上訴人公司所承受，其法人格及所屬權利義務關係均已
    消滅，揆諸前開說明，自屬勞動基準法第二十條所稱「事業單位改組或轉讓」之
    情形。
  (二)查勞動基準法第二十條對於新舊雇主商定留用時是否需經需勞工同意，及對不願
    繼續被留用之員工是否亦得據此請求資遣費雖無明文規定，然查：
  (1)按法律上契約承擔之型態可區分為法定契約承擔及意定契約承擔，而法定契約承
    擔應以法律明文為之，故勞動基準法第二十條既僅規定新舊雇主商定留用之勞工
    之工作年資，應由新雇主繼續予以承認，其所著重者即在於使新雇主承認留用勞
    工之工作年資而予以繼續併計，在無明文規定勞動契約對於新雇主繼續存在之情
    形下，尚難將該條解釋為法定勞動契約之承擔。是勞動契約原既存在於舊雇主與
    勞工之間，則契約當事人在無法律明文規定或契約約定之情形下，自不得任意脫
    離契約之拘束，亦即如未經一方當事人同意，他方不得將契約轉讓第三人。再參
　　以民法第四百八十四條之規定，僱用人將其勞務請求權讓與第三人，尚須經過受
　　僱人同意，則遑論將包括勞務請求權在內整個雇主之法律地位讓與第三人時，依
　　舉輕以明重之法理，則更須經勞工之同意。是勞動基準法第二十條所謂「新舊雇
　　主商定留用之勞工」，在文義解釋上即非僅指新舊雇主為商定留用之意思表示即
　　可，而應解釋為新舊雇主為商定留用之意思表示後，並應經勞工同意始有適用。
  (2)再按勞動基準法之立法目的係為規定勞動條件最低標準，保障勞工權益，加強勞
    雇關係，促進社會與經濟發展，該法第一條設有明文。故如在解釋上認該法第二
    十條規定新舊雇主商定留用之勞工無須經勞工同意，則勞工一經雇主為留用之意
    思表示，若不為繼續留用之同意，亦不得依該法第二十條之規定請求資遣費，非
    但剝奪勞工之工作選擇權，且使雇主憑此留用權利而不思以更佳之勞動條件留用
    勞工，縱勞工因法律如斯解釋勉強同意留用，亦埋下勞雇關係不安之隱憂，則顯
    與前述保障勞工權益、加強勞雇關係之立法目的相左，故基於立法目的之解釋亦
    應肯認雇主之留用應經勞工同意。
  (3)勞動基準法第二十條所謂「新舊雇主商定留用之勞工」，應指經新舊雇主商定留
    用並經勞工同意留用之情形，已如前述，則關於該條所稱之「其餘勞工」，依其
    規定既指「除新舊雇主商定留用之勞工外」，則於文義解釋上自應作相同之解釋
    ，法文既以「除....  外，其餘」之方式立法，則文義解釋上應認所謂之「其餘
    勞工」，係指排除「新舊雇主商定留用之勞工」，即將經新舊雇主商定留用並經
    勞工同意留用之情形加以排除，而認「其餘勞工」在文義上包括新舊雇主未為商
    定留用之勞工，及雖經新舊雇主商定留用而拒絕留用之勞工二種情形甚明。上訴
    人以勞動基準法第二十條已有二分法之規定，只要經新舊雇主商定留用之勞工即
    不得表示意思云云，實有忽略契約法之原則，尚非可採。
  (4)再參以九十一年二月六日公布之企業併購法第十七條之立法說明所引：「依現行
    勞動基準法規定公司間進行合併而原公司消滅者，屬勞動基準法第二十條所稱之
    『轉讓』…但未留用勞工及未經同意留用之勞工與新雇主間並未建立僱傭關係，
    故舊雇主仍應依原勞動契約對該勞工資遺或給付退休金」，有該立法說明可按（
    見本院卷第七十至七五頁），且該法第十七條亦明定：「公司進行併購，未留用
    勞工及依前條第一項規定不同意留用之勞工，應由併購前之雇主依勞動基準法第
    十六條規定期間預告終止契約或支付預告期間工資，並依法發給勞工退休金或資
    遣費。」，更足徵目前之企業購併法係對於公司合併時，對不願留用之勞工應發
    給資遣費，予以明確化，以杜爭議。上訴人雖另主張勞委會就「經商定留用勞工
    有權拒絕被留用」，思修法以彌補，惟經數次修法均未通過，自不能超越母法解
    釋，且企業併購法通過前之勞動基準法既未規定被留用勞工有拒絕被留用之權，
　　其合併係在該法通過前，若依該法需支付不同意留用勞工之資遣費，勢必因信任
　　合併時之勞動基準法而受重大不測之損害，應非政府鼓勵合併之道，且依法律不
　　溯及既往原則，自無適用餘地云云。惟查：京華公司於合併前已函請主管機關勞
　　委會就此為解釋，有被上訴人提出之勞委會八十八年十二月三十日台八十八勞資
　　二字第五五九九二號函、台北市政府勞工局八十八年十二月三十一日北市勞二字
　　第八八二四三三二○○○號函可按（見原審卷第十六頁至十八頁），且並由行政
　　院經濟建設委員會召集多位學者專家研擬法令適用，並週知新舊雇主應先調查勞
　　工是否留任，再確定合併價格，亦有八十九年五月三十日行政院經濟建設委員會
　　人力字第二三○九號函可稽（見原審卷第一○七頁），是元大公司與京華公司
　　就被商定留用勞工於實務及法理上有拒絕之權及合併前之雇主應給付資遣費知之
　　甚詳，再參以上訴人嗣後合併新寶證券公司時，已就新寶公司應發給勞工資遣費
　　列入成本之情（此為上訴人所是承，見本院卷第一三○頁反面），是其上開主張
　　，即無可採。
  (5)綜上所述，本件京華公司、大元公司合併為上訴人公司時，被上訴人任職之京華
    公司法人格即已消滅，而由上訴人概括承受。上訴人雖依勞動基準法第二十條商
    定留用被上訴人，惟既經被上訴人拒絕，依前揭說明，被上訴人自得依勞動基準
    法第二十條、第十七之規定請求上訴人給付資遣費。
六、資遣費及遲延利息之計算
  (一)按關於資遣費之計算，應依勞動基準法第十七條之規定：一、在同一雇主之事業
    單位繼續工作，每滿一年發給相當於一個月平均工資之資遣費。二、依前款計算
    之剩餘月數，或工作未滿一年者，以比例計給之。未滿一個月者以一個月計。本
    件被上訴人請求如附表壹所示之資遣費，除被上訴人己○○部分外，上訴人均已
    不爭執，經核無誤，應予准許。
  (二)就被上訴人己○○之年資部分，兩造對於己○○於八十九年一月一日起，至同年
    六月三十日止，係在春池建設股份有限公司（後經組變更名稱為數位春池網路服
    務股份有限公司）工作乙情，並不爭執，惟被上訴人己○○主張其係由京華公司
    借調至上開春池網路股份有限公司，協助該公司轉型為網路公司，於上開工作期
    間所任級職及薪資支領，仍存續於京華公司，並未曾間斷等情，業據提出己○○
    之勞工保險卡（因京華公司已因合併而消滅，故投保單位已列為元京公司，此由
    投保日記載日期在合併之前者可知，見本院卷第一○二頁），及由京華公司所開
    立予被上訴人己○○之八十九年度扣繳憑單為證（見本院卷第一一八頁），依該
    扣繳憑單上「所得所屬年月」欄記載「八十八年十二月至八十九年六月」，亦知
    八十八年十二月至八十九年六月份間，己○○之薪資亦皆由京華公司支付，由是
    益徵本件己○○之勞動契約，於該段期間一直存續於京華公司未曾間斷，是己○
    ○此部分之主張，自屬可採。再依勞委會台八二勞動三字第四一一○七號函表示
    ：「本案勞工受僱於…甲公司，被要求前往乙公司工作，但編制仍在甲公司，且
    向甲公司領取薪資，此即前述借調之勞動關係，勞工與甲公司間之勞動契約，並
    未因赴乙公司工作而終止，其在甲、乙公司工作之年資，自應合併計算」，是上
    訴人主張己○○於八十九年一月一日起至同年六月三十日止，係於春池建設公司
    工作，故此段年資不得併計云云，亦無足採。從而己○○請求如附表壹所示之資
    遣費，即有理由。
  (三)又依本法第十七條規定計算之資遣費，應於終止勞動契約三十日內發給，勞動基
    準法施行細則第八條定有明文。本件被上訴人主張係於八十九年六月三十日終止
    與京華公司間之勞動契約，則京華公司至八十九年七月三十日仍未給付資遣費，
    故應以此起算遲延利息等語。經查：上訴人對此並未爭執，再參以京華公司與元
    大公司係於同年七月一日合併，並更名而為上訴人公司，有卷附之合併前京華公
    司公告及元大、京華、大發三公司聯名公告可按（見原審卷第六一頁），而兩造
    嗣於八十九年七月三十一日在台北市政府勞工局進行調解，亦有卷附之台北市政
    府八十九年府勞二字第八九○六九六二六○○號函暨調解記錄可考（見原審卷第
    二十頁），被上訴人於公司合併前終止契約，並於屆期未給付資遣費後即進行調
    解，時間前後緊接乙情，應認被上訴人前開主張為真實。從而，被上訴人請求自
    終止勞動契約後三十日之翌日即八十九年七月三十一日起計算遲延利息，為有理
    由，亦應准許。
七、綜前所述，本件被上訴人主張於公司合併時，經新舊雇主商定留用之員工，仍有
    同意與否之權，核屬可採。從而，被上訴人基於勞動基準法第二十條、第十七條
    之規定請求資遣費，並自八十九年七月三十一日起至清償日止按年息百分之五計
    算之利息，洵屬有據，應予准許。原審判命上訴人如數給付，於法並無不合。上
    訴意旨，指摘原判決不當，求予廢棄改判，為無理由，應予駁回。
八、本件事證已臻明確，兩造其餘攻擊、防禦方法，經逐一審酌對前開論斷結果無礙
    ，爰不逐一論述，併予敘明。
九、據上論結，本件上訴為無理由，依民事訴訟法第四百四十九條第一項、第七十八
    條，判決如主文。
中　　　華　　　民　　　國　　九十一　　年　　　四　　　月　　 十六　　 日
　　　　　　　　　　　　　　　勞工法庭
　　　　　　　　　　　　　　　　　審判長法　官　鄭　三　源
　　　　　　　　　　　　　　　　　　　　法　官　郭　松　濤
                                        法　官　周　美  月
右正本係照原本作成。
上訴人如不服本判決，應於收受送達後二十日內向本院提出上訴書狀，其未表明上訴
理由者，應於提出上訴後二十日內向本院補提理由書狀（均須按他造當事人之人數附
繕本）上訴時應提出委任律師或具有律師資格之人之委任狀；委任有律師資格者，另
應附具律師及格證書及釋明委任人與受任人有民事訴訟法第四百六十六條之一第一項
但書或第二項（詳附註）所定關係之釋明文書影本。
中　　　華　　　民　　　國　　九十一　　年　　　四　　　月　　 十九　　 日
　　　　　　　　　　　　　　　　　　　　書記官　陳　啟　文
附註：
民事訴訟法第四百六十六條之一（第一項、第二項）：
對於第二審判決上訴，上訴人應委任律師為訴訟代理人。但上訴人或其法定代理人具
有律師資格者，不在此限。
上訴人之配偶、三親等內之血親、二親等內之姻親，或上訴人為法人、中央或地方機
關時，其所屬專任人員具有律師資格並經法院認為適當者，亦得為第三審訴訟代理人
。
